---
title: "Prueba de Evaluación Continua 3 (PEC3)"
author: "Francisco Javier Botey Bataller & Lucas Goiriz Beltrán"
date: "15/12/2020"
output:
  html_document:
    df_print: paged
  pdf_document: default
---

```{r setup, include=FALSE}
knitr::opts_chunk$set(echo = TRUE, warning = F)
```

# SOFTWARE PARA EL ANÁLISIS DE DATOS (SAD)
## MÁSTER UNIVERSITARIO EN BIOINFORMÁTICA Y BIOESTADÍSTICA

### **Motivación y datasets empleados**

```{r libraries, warning=F, message=F, echo=F}
library(tidyverse)
library(reshape2)
library(plotly)
library(kableExtra)
library(ggrepel)
```

El objetivo de nuestro trabajo es estudiar si existe alguna relación entre la vacuna BCG (*Bacillus de Calmette y Guérin*) para la tuberculosis y los datos de mortalidad de la COVID-19 en algunos países, ya que hay [estudios](https://edition.cnn.com/2020/04/09/health/tuberculosis-bcg-vaccine-coronavirus/index.html) que sugieren esta vacuna incrementa las capacidades inmunitarias de la población, hecho que se ve en el número reducido de fallecimientos por COVID-19 en ciertos países. Mediante los conjuntos de datos de [*BCG*](https://www.kaggle.com/bcgvaccine/hackathon?select=task_2-BCG_strain_per_country-1Nov2020.csv) y de [mortalidad por COVID-19](https://www.kaggle.com/bcgvaccine/hackathon?select=task_2-COVID-19-death_cases_per_country_after_fifth_death-till_22_September_2020.csv) cedidos por [*The BCG world atlas*](http://www.bcgatlas.org/) y por [BCG - COVID-19 AI Challenge](https://www.kaggle.com/bcgvaccine/hackathon) de Kaggle, vamos a intentar desvelar dichas relaciones.

Los ficheros en cuestión son del tipo ```csv``, así que son fácilmente importables a data frames en``R``:

```{r load data, warning=F, message=F}
# Cargamos ambos datasets,

BCG_strain <-
  read_csv("task_2-BCG_strain_per_country-1Nov2020.csv")

COVID_noformat <-
  read_csv(
    "task_2-COVID-19-death_cases_per_country_after_fifth_death-till_22_September_2020.csv"
  )

# Intenté ver que hay dentro de los data frames, pero el print es feo así que lo escribiré a mano
# str(COVID_noformat)
# str(BCG_strain)
```
El contenido de las variables ``BCG_strain`` y ``COVID_noformat`` es el siguiente:


| BCG\_strain                                                | COVID\_noformat                                      |
| ---------------------------------------------------------- | ---------------------------------------------------- |
| country\_name                                              | country\_name                                        |
| country\_code                                              | alpha\_3\_code                                       |
| mandatory\_bcg\_strain\_2015-2020                          | date\_first\_death                                   |
| mandatory\_bcg\_strain\_2010-2015                          | date\_fifth\_death                                   |
| mandatory\_bcg\_strain\_2005-2010                          | deaths\_per\_million\_10\_days\_after\_fifth\_death  |
| mandatory\_bcg\_strain\_2000-2005                          | deaths\_per\_million\_15\_days\_after\_fifth\_death  |
| mandatory\_bcg\_strain\_1990-2000                          | deaths\_per\_million\_20\_days\_after\_fifth\_death  |
| mandatory\_bcg\_strain\_1980-1990                          | deaths\_per\_million\_25\_days\_after\_fifth\_death  |
| mandatory\_bcg\_strain\_1970-1980                          | deaths\_per\_million\_30\_days\_after\_fifth\_death  |
| mandatory\_bcg\_strain\_1960-1970                          | deaths\_per\_million\_35\_days\_after\_fifth\_death  |
| mandatory\_bcg\_strain\_1950-1960                          | deaths\_per\_million\_40\_days\_after\_fifth\_death  |
| vaccination\_timing\_unified                               | deaths\_per\_million\_45\_days\_after\_fifth\_death  |
| BCG Atlas: Which year was vaccination introduced?          | deaths\_per\_million\_50\_days\_after\_fifth\_death  |
| Year of changes to BCG schedule                            | deaths\_per\_million\_55\_days\_after\_fifth\_death  |
| BCG Atlas: BCG Recommendation Type                         | deaths\_per\_million\_60\_days\_after\_fifth\_death  |
| BCG Atlas: Details of changes                              | deaths\_per\_million\_65\_days\_after\_fifth\_death  |
| BCG Atlas: Timing of 1st BCG?                              | deaths\_per\_million\_70\_days\_after\_fifth\_death  |
| BCG Atlas: BCG Strain                                      | deaths\_per\_million\_75\_days\_after\_fifth\_death  |
| BCG Atlas: How long has this BCG vaccine strain been used? | deaths\_per\_million\_80\_days\_after\_fifth\_death  |
|                                                            | deaths\_per\_million\_85\_days\_after\_fifth\_death  |
|                                                            | deaths\_per\_million\_90\_days\_after\_fifth\_death  |
|                                                            | deaths\_per\_million\_95\_days\_after\_fifth\_death  |
|                                                            | deaths\_per\_million\_100\_days\_after\_fifth\_death |
|                                                            | deaths\_per\_million\_105\_days\_after\_fifth\_death |
|                                                            | deaths\_per\_million\_110\_days\_after\_fifth\_death |
|                                                            | deaths\_per\_million\_115\_days\_after\_fifth\_death |
|                                                            | deaths\_per\_million\_120\_days\_after\_fifth\_death |
|                                                            | deaths\_per\_million\_125\_days\_after\_fifth\_death |
|                                                            | deaths\_per\_million\_130\_days\_after\_fifth\_death |
|                                                            | deaths\_per\_million\_135\_days\_after\_fifth\_death |
|                                                            | deaths\_per\_million\_140\_days\_after\_fifth\_death |
|                                                            | deaths\_per\_million\_145\_days\_after\_fifth\_death |
|                                                            | deaths\_per\_million\_150\_days\_after\_fifth\_death |
|                                                            | stringency\_index\_10\_days\_after\_fifth\_death     |
|                                                            | stringency\_index\_15\_days\_after\_fifth\_death     |
|                                                            | stringency\_index\_20\_days\_after\_fifth\_death     |
|                                                            | stringency\_index\_25\_days\_after\_fifth\_death     |
|                                                            | stringency\_index\_30\_days\_after\_fifth\_death     |
|                                                            | stringency\_index\_35\_days\_after\_fifth\_death     |
|                                                            | stringency\_index\_40\_days\_after\_fifth\_death     |
|                                                            | stringency\_index\_45\_days\_after\_fifth\_death     |
|                                                            | stringency\_index\_50\_days\_after\_fifth\_death     |
|                                                            | stringency\_index\_55\_days\_after\_fifth\_death     |
|                                                            | stringency\_index\_60\_days\_after\_fifth\_death     |
|                                                            | stringency\_index\_65\_days\_after\_fifth\_death     |
|                                                            | stringency\_index\_70\_days\_after\_fifth\_death     |
|                                                            | stringency\_index\_75\_days\_after\_fifth\_death     |
|                                                            | stringency\_index\_80\_days\_after\_fifth\_death     |
|                                                            | stringency\_index\_85\_days\_after\_fifth\_death     |
|                                                            | stringency\_index\_90\_days\_after\_fifth\_death     |
|                                                            | stringency\_index\_95\_days\_after\_fifth\_death     |
|                                                            | stringency\_index\_100\_days\_after\_fifth\_death    |
|                                                            | stringency\_index\_105\_days\_after\_fifth\_death    |
|                                                            | stringency\_index\_110\_days\_after\_fifth\_death    |
|                                                            | stringency\_index\_115\_days\_after\_fifth\_death    |
|                                                            | stringency\_index\_120\_days\_after\_fifth\_death    |
|                                                            | stringency\_index\_125\_days\_after\_fifth\_death    |
|                                                            | stringency\_index\_130\_days\_after\_fifth\_death    |
|                                                            | stringency\_index\_135\_days\_after\_fifth\_death    |
|                                                            | stringency\_index\_140\_days\_after\_fifth\_death    |
|                                                            | stringency\_index\_145\_days\_after\_fifth\_death    |
|                                                            | stringency\_index\_150\_days\_after\_fifth\_death    |

Una visualización preliminar de estos datos revela que son todos del tipo ``string`` y que además muchas columnas sin datos (columnas cuyo único contenido es ``NULL``), por lo tanto llevaremos a cabo una limpieza de los mismos además de cambios de tipo de variables para que las manipulaciones posteriores sean más cómodas. Los detalles se muestran en el siguiente bloque de código:

```{r clean data}
# Limpiar datos de BCG

# Elimino columnas que sean sólo NA
BCG_strain <- BCG_strain[, apply(!is.na(BCG_strain), 2, all)]

# De momento, no me interesa qué vacunas se ponían cada año, sino si se ponían o no.

# Transformo los valores de cada año en
# 0 - No se ponía vacuna, hasta ahora None
# 1 - Sí se ponía vacuna
# NA - Este dato es desconocido, hasta ahora Unknown

BCG_strain_no_strain <- BCG_strain
# Transformo los valores de las columnas
BCG_strain_no_strain[, -1] <-
    sapply(BCG_strain_no_strain[, -1], function(x) {
        a <-
            gsub("None", 0, x) %>% gsub("Unknown", NA, .) # Añado los 0 y los NA.
        for (i in 1:length(a)) {
            # Serán 1 aquellos que no sean ni 0 ni NA
            if (a[i] != "0" && !is.na(a[i])) {
                a[i] <- 1
            }
        }
        return(as.integer(a)) # Cambio las columnas a integer
    })
BCG_no_strain_no_NA <- na.omit(BCG_strain_no_strain)

#Versiñon más compacta del dataframe, sin datos a diferentes días o años.
#Agrupando los datos de vacunas en tres columnas:
#periods_with_vaccine - incluye el número de periodos estudiados con vacunación activa
#vaccination_2020_2015 - el único periodo con el que nos quedamos, el último
#first_vaccine_year - de los años estudiados, el primero con campaña de vacunación. En el caso de no tener vacunación, este será el último año estudiado (2020)
#last_vaccine_year - de los años estudiados, el último con campaña de vacunación. En el caso de no tener vacunación, este será el primer año estudiado (1950)

#Creamos el nuevo dataframe simplificado
BCG_no_strain_simple <- data.frame(
  "country_name" = BCG_no_strain_no_NA$country_name,
  "periods_with_vaccine" = BCG_no_strain_no_NA%>%
  .[2:ncol(.)] %>% rowSums(), #sumamos los periodos con vacuna
  "vaccination_2020_2015" = BCG_no_strain_no_NA$`mandatory_bcg_strain_2015-2020`)

#Añadimos el último año con vacunación
BCG_no_strain_simple$last_vaccine_year <- names(BCG_no_strain_no_NA[2:ncol(BCG_no_strain_no_NA)])[max.col(BCG_no_strain_no_NA[2:ncol(BCG_no_strain_no_NA)] != 0, 'first')] %>%
  substring(nchar(.)-3, nchar(.))%>%
  as.numeric()

#Añadimos el primer año con vacunación
BCG_no_strain_simple$first_vaccine_year <- names(BCG_no_strain_no_NA[2:ncol(BCG_no_strain_no_NA)])[max.col(BCG_no_strain_no_NA[2:ncol(BCG_no_strain_no_NA)] != 0, 'last')] %>%
  substring(nchar(.)-8, nchar(.)-5)%>%
  as.numeric()


#El próximo código es necesario para que los países sin campaña de vacunación no obtengan los mejores valores. El código utilizado para obtener el último o primer año de vacunación les favorece, ya que obtiene el primer o el último índice de aquellos valores distintos de 0. Como en su caso no hay ningún valor distinto a 0, este sería simplemente el primero o el último. Para arreglar esto, establezco manualmente que tengan el último año de vacunación más bajo posible y el primer año de vacunación más alto posible.
BCG_no_strain_simple[BCG_no_strain_simple$periods_with_vaccine == 0,]$last_vaccine_year = 1950

BCG_no_strain_simple[BCG_no_strain_simple$periods_with_vaccine == 0,]$first_vaccine_year = 2020
####################################################################################

# Limpiar datos de COVID

# Elimino columnas que sean sólo NA
COVID_noNA <- COVID_noformat[, apply(!is.na(COVID_noformat), 2, all)]

# En este caso, para variar, los valores vacíos están denotados como NULL,
# cambio esto a NA
COVID_Na <- sapply(COVID_noNA, function(x)
    gsub("NULL", NA, x))

# El resulatado de la función anterior es una string. Lo convierto a dataframe.
COVID_Na_df <- as.data.frame(COVID_Na)

# Modifico las fechas para que se almacenen como Date
COVID_Na_df[, c("date_fifth_death")] <-
    as.Date(COVID_Na_df[, c("date_fifth_death")], "%d/%m/%y")

COVID_Na_df[, c("date_first_death")] <-
    as.Date(COVID_Na_df[, c("date_first_death")], "%d/%m/%y")

# Modifico las muertes para que se almacenen como floats.
COVID_Na_df[, -c(1, 2, 3, 4)] <-
    sapply(COVID_Na_df[, -c(1, 2, 3, 4)], as.numeric)


COVID_Na_df2 <- data.frame("country_name" = COVID_Na_df$country_name,
                           "dpm_100d" = COVID_Na_df$deaths_per_million_100_days_after_fifth_death,
                           "si_100d" = COVID_Na_df$stringency_index_100_days_after_fifth_death)
################################################################################################

# Junto ambos dataframes en uno sólo.
COVID_BGC <-
    inner_join(BCG_no_strain_simple, COVID_Na_df2, by = "country_name")

```

Nuestra tabla resultante es la siguiente:

```{r print_table, results="asis", echo=FALSE}

kable(head(COVID_BGC), digits = 2,
            caption = "Tabla 1. Vacunación de BCG por países y muertes por COVID-19",
            format = "simple")

```

Mediante esta tabla llevaremos a cabo nuestros análisis. A continuación mostramos la estructura de la misma:
```{r}
str(COVID_BGC)
```

#### **Hagamos unos análisis descriptivos:**

**a)** ¿Cuál es la media para la variable *"deaths per million 150 days after fifth death"* (representado por ```dpm_100d``) para el conjunto de países que la han medido? ¿Y para la variable *"stringency index 150 days after fifth death"*?
```{r}
m1 <- mean(na.omit(COVID_BGC$dpm_100d))
m2 <- mean(na.omit(COVID_BGC$si_100d))
cat(sprintf("La media para dpm_100d es %.2f\n", m1))
cat(sprintf("La media para si_100d es %.2f\n", m2))
```
**b)** ¿Cuáles son los países cuyo valor para *"deaths per million 100 days after fifth death"* (en caso de estar presente) se encuentra por debajo de la media? ¿Y para la variable *"stringency index 100 days after fifth death"*?
```{r}
cat(
  "Los países cuyo valor de dpm_100d es menor que la media del dataset son:\n\n",
  paste(subset(COVID_BGC, dpm_100d < m1)$country_name, collapse = ', '),
  "\n\n"
)
cat(
  "Los países cuyo valor de si_100d es menor que la media del dataset son:\n\n",
  paste(subset(COVID_BGC, si_100d < m2)$country_name, collapse = ', ')
)
```
**c)** ¿Cuáles son los países que cumplen ambas condiciones del apartado anterior?
```{r}
cat(
  "Los países cuyos valores de dpm_100d y de si_100d son menores que la media del dataset son:\n\n",
  paste(subset(COVID_BGC, (dpm_100d < m1) &
                 (si_100d < m2))$country_name, collapse = ', ')
)
```
**d)** ¿Cuáles son los países que han tenido campaña de vacunación de la vacuna *BCG* más reciente y que su la media de mortalidad a los 150 días es menor que la media?
```{r}

cat(
  "Los países cuyos valores de dpm_100d son menores que la media del dataset y que además han tenido una reciente campaña de vacunación de la vacuna BCG son:\n\n",
  paste(subset(
    COVID_BGC, (dpm_100d < m1) &
      (vaccination_2020_2015 == 1)
  )$country_name, collapse = ', ')
)
```

#### **Hagamos un poco de estadística descriptiva:**

**a)** Resumen estadístico de las variables

```{r}
# Obvimente hay variables en las que no tiene sentido hacer resumen estadístico, como el alpha_3_code, las strains... Pero por ahora lo voy a dejar
summary(COVID_BGC)
# Igual habría que dibujar histogramas de tasas de muerte, y de vacunas puestas. No sé la verdad.
```
**b)** Distribución de las variables

Observemos cómo se distribuyen los datos de *"deaths per million 100 days after fifth death"* y de
*"stringency index 100 days after fifth death"*

Mediante el gráfico de densidad podemos ver la distribución de dos variables continuas como son el número de muertes por millón y el stringency index. 
```{r}
ggplot(COVID_BGC, aes(x= dpm_100d, fill = "b"))+geom_density()+
  theme_bw()+theme(legend.position = 0, panel.grid = element_blank())+
  ggtitle("Distribución de muertes por millón a los 100 días de la quinta muerte")
ggplot(COVID_BGC, aes(x= si_100d, fill = "b"))+geom_density()+
  theme_bw()+theme(legend.position = 0, panel.grid = element_blank())+
  ggtitle("Distribución del stringency index por millón a los 100 días de la quinta muerte")

```

Podemos comprobar la distribución de una variable categórica como es la presencia o no de campaña de vacunación entre 2015 y 2020 con un gráfico de barras. 

```{r}
ggplot(COVID_BGC, aes(x= vaccination_2020_2015, fill = "b"))+geom_bar()+
  theme_bw()+theme(legend.position = 0, panel.grid = element_blank())+
  ggtitle("Presencia de una campaña de vacunación entre 2015 y 2020")
```
También podemos comprobar qué distribución sigue una variable binomial, es decir, el número de periodos con vacuna de 9 periodos posibles. Esta es una variable binomial ya que es resultado de n=9 observaciones con resultado de éxito (hay vacunación) o fracaso (no lo hay), Para observar su distribución podemos utilizar un histograma o un gráfico de barras. 

```{r}
ggplot(COVID_BGC, aes(x= periods_with_vaccine, fill = "b"))+geom_bar()+
  theme_bw()+theme(legend.position = 0, panel.grid = element_blank())+
  ggtitle("Número de décadas o lustros con campaña de vacunación activa")
```
Dos variables muy diferentes son las que se refieren al primer y último año de vacunación. Al tratarse de años, podrían seguir una distribución uniforme. Pero es lógico pensar que estos puedan tener una distribución simétrica semejante a la normal, ya que los países tienden a comenzar campañas de vacunación en momentos parecidos. Veámos qué distribución tienen los datos con un gráfico de barras.
```{r}
ggplot(COVID_BGC, aes(x=last_vaccine_year, fill = "b"))+geom_bar()+
  theme_bw()+theme(legend.position = 0, panel.grid = element_blank())+
  ggtitle("Último año con campaña de vacunación activa")
ggplot(COVID_BGC, aes(x=first_vaccine_year, fill = "b"))+geom_bar()+
  theme_bw()+theme(legend.position = 0, panel.grid = element_blank())+
  ggtitle("Primer año con campaña de vacunación activa")
```
```








```{r cormat}
cormat <-
    cor(COVID_BGC[2:ncol(COVID_BGC)]%>%na.omit())
```


```{r plot}
cormat2 <- cormat
cormat2[upper.tri(cormat2)] <-
    NA #Para visualizar solamente una vez las correlaciones
cormat2 <- melt(round(cormat2, 2)) #Formato para poder usar ggplot
ggplot(cormat2, aes(x = Var1, y = Var2, fill = value)) + geom_tile() + scale_fill_continuous(type = "viridis")

fig <-
    plot_ly(
        x = colnames(cormat),
        y = colnames(cormat),
        z = cormat,
        type = "heatmap"
    )

fig
```
```{r dotplot}
ggplot(COVID_BGC,
       aes(x = dpm_100d, y = vaccination_2020_2015, label = country_name)) +
    geom_jitter(position = position_jitter(seed = 1)) +
    geom_label_repel(size = 2, position = position_jitter(seed = 1)) +
    xlim(c(-100, 800))
ggplot(COVID_BGC,
       aes(x = dpm_100d, y = last_vaccine_year, label = country_name)) +
    geom_jitter(position = position_jitter(seed = 1)) +
    geom_label_repel(size = 2, position = position_jitter(seed = 1)) +
    xlim(c(-100, 800))

ggplot(COVID_BGC,
       aes(x = dpm_100d, y = first_vaccine_year, label = country_name)) +
    geom_jitter(position = position_jitter(seed = 1)) +
    geom_label_repel(size = 2, position = position_jitter(seed = 1)) +
    xlim(c(-100, 800))

```
```{r}
model <- lm(dpm_100d ~ vaccination_2020_2015 + first_vaccine_year + last_vaccine_year, COVID_BGC)
summary(model)
```

```{r, echo=FALSE}
# Este pedazo de codigo es para exportar solamente el code a .R
#knitr::purl("PEC3.Rmd")
```
